【裁判字號】    99,交聲,1899
【裁判日期】    990730
【裁判案由】    交管條例聲異
【裁判全文】
臺灣板橋地方法院交通事件裁定        99年度交聲字第1897號
原處分機關  臺北市交通事件裁決所
異  議  人
即受處分人  甲○○
上列異議人即受處分人因違反道路交通管理處罰條例案件，對於
臺北市交通事件裁決所於民國九十九年五月二十日北市裁催字第
裁二二－CG0000000號、九十九年五月二十日北市裁催字
第裁二二－CG0000000號、九十九年五月二十四日北市裁
催字第裁二二－CG0000000號裁決，聲明異議，本院裁定
如下：
    主  文
原處分撤銷。
    理  由
一、按違反本條例之行為，自行為成立之日起；行為有連續或繼
    續之狀態者，自行為終了之日起，逾三個月不得舉發，道路
    交通管理處罰條例第九十條前段定有明文；次按交通違規事
    件之舉發，分為當場舉發與逕行舉發，逕行舉發者，應按已
    查明之資料填註車牌號碼、車輛種類、車主姓名及地址，並
    於通知單上方空白處加註逕行舉發之文字後，由舉發機關送
    達被通知人，此為違反道路交通管理事件統一裁罰基準及處
    理細則第十一條第一項第四款所明訂。上開規範目的即為諭
    令行政機關有義務儘早行使國家對人民交通違規事件之裁罰
    權，避免長期處於不確定之狀態，並避免將來發生爭議時因
    時間過久而使當事人均記憶糢糊，舉證困難。又同條例第九
    十二條第三項規定授權訂定之違反道路交通管理事件統一裁
    罰基準及處理細則第五條明定：「處理違反道路交通管理事
    件，有關文書送達之程序，依行政程序法之規定」。依行政
    程序法第一百十條第一項規定：「書面之行政處分自送達相
    對人及已知之利害關係人起；書面以外之行政處分自以其他
    適當方法通知或使其知悉時起，依送達、通知或使知悉之內
    容對其發生效力」，是交通違規行為之舉發之性質，不論屬
    公法上有相對人之書面意思通知或行政處分，自應將書面（
    舉發通知單）送達於受通知人，或使其達於可得瞭解舉發通
    知單之內容之狀態，始完成舉發程序而發生效力，臺灣高等
    法院九十六年度交抗字第十九號、九十五年度交抗字第六九
    ○、六八一、六七○、六六七、六一七、五二九、二二八、
    一三六號裁定均同此見解，足供參照。是有關違反道路交通
    管理事件文書之送達，苟非已送達於應受送達人之住居所或
    營業所，尚難認已符送達之規定。故如受處罰人未能合法收
    受舉發通知之送達，即不能認受處罰人已經合法收受舉發通
    知單而逕行裁決。又戶籍法僅為戶籍登記之行政管理規定，
    戶籍地址不過係依戶籍法所為登記之事項，並非為認定住所
    唯一標準（最高法院八十三年度台抗字第三九三號裁定意旨
    參照）；末按道路交通管理處罰條例第九條第一項規定：「
    本條例所定罰鍰之處罰，行為人接獲違反道路交通管理事件
    通知單後，於十五日內得不經裁決，逕依第九十二條第三項
    之罰鍰基準規定，向指定之處所繳納結案；不服舉發事實者
    ，應於十五日內，向處罰機關陳述意見；其不依通知所定期
    限前往指定處所聽候裁決，且未依規定期限繳納罰鍰結案或
    向處罰機關陳述意見者，處罰機關得逕行裁決之」。而依道
    路交通管理處罰條例第九十二條第三項規定授權訂定之「違
    反道路交通管理事件統一裁罰基準表」，係以「應到案期限
    」之內或逾該期限若干日「繳納罰鍰」或「到案聽候裁決」
    或「逕行裁決處罰」，作為決定裁罰金額高低之標準，惟依
    據上揭道路交通管理處罰條例第九條第一項之規定，此皆應
    以舉發通知單有合法送達行為人為前提，若舉發通知單送達
    程序不合法，上開道路交通管理處罰條例第九條第一項規定
    之十五日期限即無從起算，自無逾應到案日期之問題，更無
    逕行裁決處罰規定之適用。
二、本件異議人即受處分人甲○○駕駛所有車牌號碼JBJ －二二
    三號重型機車，於民國九十八年十月二十一日下午一時六分
    、九十八年十月二十八日下午一時六分、九十九年一月二十
    二日下午二時二十二分許，行經臺北縣新莊市○○路與新樹
    路口（往三重），有「機器腳踏車，不在規定車道行駛」之
    交通違規行為，經臺北縣政府警察局就受處分人上開交通違
    規行為逕行依據採證照片製單舉發，嗣受處分人未於應到案
    日期前前往指定處所聽候裁決且繳納罰鍰結案或陳述意見，
    原處分機關乃依道路交通管理處罰條例第四十五條第十三款
    及違反道路交通管理事件統一裁罰基準表之規定，各裁處受
    處分人罰鍰九百元，並依同條例第六十三條第一項第一款規
    定記違規點數一點。
三、經查：本件舉發通知單係分別於九十八年十月二十九日、九
    十八年十一月五日、九十九年二月五日填單，並分別於九十
    八年十一月一日、九十八年十一月十日、九十九年二月九日
    ，以大宗掛號郵寄送達至異議人車籍地「臺北市中正區○○
    ○路○段七十八巷一弄十號四樓」地址後，惟因未會晤本人
    亦無受領文書之同居人、受僱人或應送達處所之接收郵件人
    員，已將該送達文書「寄存送達」於臺北十三支局（公館）
    郵局等情，有臺北縣政府警察局九十九年六月九日北縣警交
    字第○九九○○八七六三一號函文及其附件送達證書影本各
    一紙在卷可按。惟異議人甲○○之戶籍地址為「臺北縣新莊
    市○○路○段六一二號十二樓」，且遷入日期為九十四年十
    一月二十八日，此有個人基本資料查詢結果一紙附卷可稽，
    足見臺北市中正區○○○路○段七十八巷一弄十號四樓自九
    十四年十一月二十八日後，已非異議人之住所或居所，寄存
    送達本應向異議人斯時之住所地即臺北縣新莊市○○路○段
    六一二號十二樓為之始生效力，原處分機關未查及此，逕僅
    向車籍地即臺北市中正區○○○路○段七十八巷一弄十號四
    樓為送達，揆諸前揭說明，本件舉發通知單之送達程序於法
    尚有未合，當不生合法送達之效力。至於汽車所有人地址如
    有變更，應向公路監理機關辦理登記，道路交通安全規則第
    二十三條第一項雖定有明文，惟本件異議人未依上開規定辦
    理地址變更登記，核係應否依道路交通管理處罰條例第十六
    條第一項第一款「各項異動，不依規定申報登記者」之規定
    處罰之問題，尚不得以異議人未向公路監理機關辦理地址變
    更登記，即認本案之舉發通知單可僅向車籍地送達已該當踐
    行合法通知送達之程序，而仍應依前揭行政程序法第七十二
    條第一項前段之規定向異議人之實際之住居所送達，方屬合
    法，於此敘明。
四、本件處分既有上述瑕疵，且因本件原舉發通知單未經合法送
    達，本院尚無從自為裁定，又因本件原舉發通知單之付郵時
    間分別為九十八年十月二十九日、九十八年十一月五日、九
    十九年二月五日，皆係在異議人違規行為之三個月內（分別
    為九十八年十月二十一日、九十八年十月二十八日、九十九
    年一月二十二日），有裁罰明細資料查詢表三紙為證，而道
    路交通管理處罰條例第九十條規定「逾三個月不得舉發」，
    應係以警員填掣違反道路交通管理事件通知單並交郵之日為
    計算基準（交通部八十六年五月三十日（86）交路字第0260
    83號函參照），故本件舉發並無逾三個月期限之問題，自應
    由原舉發機關就本件舉發通知單先向異議人為合法送達後，
    再依異議人是否依同條例第九條第一項規定自動繳納罰鍰或
    到案聽候裁決，以為處理。從而，原處分機關未予詳查，對
    於未經合法送達之違規行為裁處罰鍰，顯有未洽，應由本院
    將原處分撤銷，並應由相關機關依上述法定程序處理，以資
    適法。
據上論斷，應依道路交通案件處理辦法第二十條，裁定如主文。
中    華    民    國    99    年    7     月    30    日
                    臺灣板橋地方法院交通法庭
                              法  官  王綽光
上列正本證明與原本無異。
如不服本裁定，應於裁定送達後五日內向本院提出抗告狀。
                              書記官  許清秋
中    華    民    國    99    年    8     月    3     日

司法院資訊處製作；財團法人民間司法改革基金會備份。
